【裁判字號】    92,判,218
【裁判日期】    920227
【裁判案由】    有關教育事務
【裁判全文】
最  高  行  政  法  院  判  決                    九十二年度判字第二一八號
    原      告  甲○○
    被      告  教育部
    代  表  人  黃榮村
右當事人間因有關教育事務事件，原告不服行政院中華民國八十九年一月十三日台八
十九訴字第○一二八八號再訴願決定，提起行政訴訟。本院判決如左：
    主  文
原告之訴駁回。
訴訟費用由原告負擔。
    事  實
緣原告為國立臺灣大學電機工程研究所博士班二年級學生，於民國（以下同）八十五
年四月（碩士班一年級）申請大專集訓未果，經該校通知參加該年度第四梯次（寒訓
）補訓，因與原告學期期間衝突，而無法參訓。原告於八十六年一月參加預官考試錄
取，惟於同年四月經國防部大專預備軍官複選委員會以（八七）易晨字第○六二八四
號書函通知原告因缺大專集訓成績，註銷其預官資格。原告遂向國防部提起訴願，經
國防部八十七年七月二十八日鎔鉑字第八七○○○八九五五號訴願決定，將原處分撤
銷，並經大專預官複選委員會以八十七年八月七日（八七）易晨字第一四○九一號函
重為處分略以，「．．．請台端逕向教育部（學校）申請補行參加八十七學年度寒假
集訓，俟取得合格成績送會核定後，個案補辦理錄取為義務役預備軍官。」，原告乃
於八十七年八月十四日致函被告洽詢有關寒訓訓期事項，並經被告以八十七年八月二
十四日台（八七）軍字第八七○九三○三一號書函復以：「八十八年第四梯次大專學
生集訓（寒訓）訓期如次：（一）入營時間：八十八年一月十一日至十四日。（二）
離營時間：八十八年二月四日至七日。有關補訓事宜，已請學校查明後辦理，請逕洽
教官室．．．」，原告復以該次寒訓期間與期末考試衝突，無法參加及適逢國防部宣
存停辦大專集訓為由，向被告申請免予參加集訓，俾保留預官資格。嗣經被告以八十
七年十二月二十四日台（八七）軍字第八七一四三一八二號書函否准所請，原告不服
，循序提起訴願、再訴願均遭駁回，遂向本院提起行政訴訟。茲摘兩造訴辯意旨如
次：
原告起訴意旨及補充理由略以：一、被告指稱原告未請求學校教官協處顯屬錯誤：原
告曾請求學校劉學達教官向大專集訓單位請假直到學期結束再行參訓，惟協處失敗。
原告以學業為重，未能如期參訓。然學期結束之後，原告立刻通知劉學達教官協處向
大專集訓單位請求報到，惟協處失敗。故不應把協處失敗的不利益都歸咎於原告，被
告稱：「原告未通知教官協處」，顯然背於事實。二、被告八十七年十二月二十四日
（八七）軍字第八七一四三一八二號行政處分的合法性並非建立在原告是否有請求學
校教官協處上。若該行政處分違法，並不會因為原告依該處分所言請求學校教官協處
之後，使之成為合法的行政處分。故判斷該行政處分是否合法根本無須考慮原告是否
有依該處分所言請求學校教官協處。原告認為該處分違法，才會提出行政救濟。被告
居然反而以「原告不依被告的行政處分」作為該號行政處分合法的理論基礎，顯然倒
置因果。三、被告指稱：「原告自願放棄補訓」。然而被告提出此一抗辯共未有任何
證據，僅單純主觀的認為原告沒有參加集訓係出於自願。被告應就對其有利的事實應
加以舉證，然被告並未提出任何證據，故此一抗辯違背證據法則，顯無理由。又被告
指稱：「八十六年四月原告錄取預備軍官，惟因欠缺集訓成績遭國防部註銷錄取資格
，原告遂向國防部提訴願，同年原告並未申請參加集訓。」然八十六年原告從台大電
機碩士班畢業，畢業之後就失去學生身分，故不能依法參加大專學生集訓，此理甚明
。八十六年原告進入台大電機博士班就讀，便開始向國防部申請補訓之後補錄取為義
務役軍官，國防部伺後同意原告參加八十八年第四梯次大專學生集訓，因此被告質疑
原告八十六、八十七年為何不參加補訓，只能說是「國防部太晚同意」。四、被告辯
稱：「八十八年第四梯次大專學生集訓台大亦有兩人參訓」，並不足為其理由依據。
查被告原處分（八十七年十二月二十四日）係因礙於法規欠難同意，然集訓乃開始於
八十八年一月十四日，而被告在作成原處分的當時，並不知悉幾個臺灣大學或其他大
學的學生也參加該八十八年第四梯次大專學生集訓，於八十八年一月十四日才確定臺
灣大學也有兩人參訓，就以此理由。然行政機關為處分之理由依據及所採證據方法的
時點必須是以作成行政處分當時為時間點，不能以事後所發生之事實作為理由及證據
方法。故被告主張八十八年一月十四日臺灣大學也有兩人參訓云云顯無理由。五、被
告認為原告可以依法參加大專集訓，但是卻沒有資格申請免訓。惟依據大專學生集訓
實施辦法第三條：「專科以上學校男生一律接受集訓，每年集訓之對象，規定如左：
一、大學暨獨立學院聯考錄取與保送之新生。．．．七、其他應受集訓及補受集訓之
學生。」、第四條：「前條各款學生有下列情形之一者，得免受集訓：一、經體檢定
為丙丁等體位。．．．五、其他因特殊情形不能接受集訓核定者。」原告係根據上述
規定申請免受集訓，被告完全誤解法條的規定而明顯的『消極的不適用法規錯誤』，
而集訓期間和學期期間相街突是特別原因，原告舉證八十八年度第四梯次大專集訓期
間和學期期間相衝突而有事實上無法參加大專集訓的理由，而造成此一無法參訓之原
因完全不可歸責於原告。此乃被被之大專集訓政策未臻周全所致，此一情形即屬於大
專集訓辦法第四條第五款所指的「特殊情形不能參訓」。被告未依法行政，顯然有消
極的不適用法規之違誤。縱上論結，原處分及一再訴願決定，認事用法顯有錯誤，違
法侵害原告合法權益應予廢棄，為此請求判決撤銷原處分及訴願、再訴願決定，並重
為核發原告免受大專集訓證明等語。
被告答辯意旨略謂：一、依大專學生集訓實施辦法第三條第一款規定，原告應於大學
聯考錄取國立海洋大學當年（八十年）即參加集訓，惟因故未參加，大學肄業期間亦
未申請參加補訓。嗣后於八十四年就讀臺灣大學電機研究所碩士班，甫於次年四月首
次申請參加補訓，該校承辦教官依原告意願申請，經本部核定參加當年度第四梯次（
寒訓）集訓，原告以集訓時間與學期行事曆衝突為由自願放棄參訓。二、八十六年四
月原告錄取預備軍官，惟因欠缺集訓成績，遭國防部註銷錄取資格，原告遂向國防部
提訴願；同年原告並未申請參加補訓。國防部於八十七年四月，同意原告取得集訓成
績後補錄取預備軍官，並請渠逕洽本部申請八十八年第四梯次（寒訓），原告乃於八
十七年八月十四日來函洽詢八十八年度第四梯次訓期事宜，經本部八十七年八月二十
四日台（八七）軍字第八七○九三○三一號函復有關該梯次入營、離營時間，並請逕
洽該校軍訓室辦理補訓申請。三、經查八十八年第四梯次（寒訓）（國防部已宣佈自
八十八年七月一日起，停辦大專學生集訓，本梯次集訓結訓後，遂成絕響），計有政
治大學等五十七所學校，一三、四四七員參訓，其中臺灣大學等二十三所學校，學生
二八六員係屬補訓學生，該校（含原告）共計三員應參訓，因集訓時間與學期行事曆
衝突，原告復於八十七年十二月七日函請本部同意免予參加經本部八十七年十二月二
十四日（八七）軍字第八七一四三一八二號書寫寒訓，復以：「歉難同意！並請儘速
洽該校軍訓室協處」，惟原告並未洽請教官協處，自動放棄補訓。四、原告以集訓期
間與學期行事曆衝突為由，無法參加集訓，歸責於大專集訓政策未臻周全所致，惟就
參加八十八年第四梯次補訓學生言，該校亦有二位同學參訓，均經承辦教官協處先期
完成期末測驗後報到，原告以「大專學生集訓實施辦法」第四條第五款規定：其他因
特殊情形不能接受集訓經核定者」，強週放棄參訓之正當性，查前述第四條各款須以
合於第三條各款為要件，原告片面援引，賦予本案特殊性，動機不無可議之處。五、
又查「大專預備軍官選訓服役實施辦法」第六條─初選合格標準有四：（一）體格：
乙等體位以上。（二）在校操行成績：總平均八十分以上。（三）大專學生集訓成績
：總平均七十五分以上。（四）在校軍訓成績：總平均七十分以上。現為因應大學學
生集訓停辦，已將前述（三）「大專學生集訓成績：總平均七十五分以上」之規定修
訂取消，並於八十九年（五十期）預備軍官考選初選作業起正式實施。原告將來自臺
灣大學博士班畢業，完成初選，即可取得預備軍官資格，併此明。綜上所陳，被告
原處分、訴願決定及再訴願決定依法均無違誤，謹請予以維持等語。
    理  由
一、按「高級中等以上學校學生，在校肄業期間除應實施軍事管理外，其實施軍訓之
規定如左：一、大學、獨立學院及二、三年制專科學生軍訓，分在校軍訓與暑（寒）
期集訓。在校軍訓為必修科目，於第一、二學年內完成，每學期每週授課二小時。暑
（寒）期集訓為男生必修科目，由教育部商請國防部代訓，其實施辦法另訂之。二、
．．．」為高級中等以上學校學生軍訓實施辦法第四條所規定。次按專科以上學校男
生一律接受集訓，為大專學生集訓實施辦法第三條前段所規定。同辦法第四條規定「
前條各款學生有下列情形之一者，得免受集訓：一、經體檢判定為丙丁等體位，二、
具有後備軍人身分，經列管有案，持有師（團）管區列管證明者。三、經已接受集訓
期滿，成績及格持有「結訓證書」者。四、各軍事學校奉准退學學生，持有退學證明
書或通知書，其實受入伍訓練天數或折算役期天數超過四十五天以上者。五、其他因
特殊情形不能接受集訓經核定者。．．．第五款由教育部核定。」二、依大專學生集
訓實施辦法第三條第一款規定，原告應於大學聯考錄取國立海洋大學當年（八十年）
即參加集訓，惟其未參加集訓，大學肄業期間亦未申請參加補訓。嗣後於八十四年就
讀臺灣大學電機研究所碩士班，甫於八十五年四月首次申請參加補訓，該校承辦教官
依原告意願申請，經教育部核定參加當年度第四梯次（寒訓）集訓，原告以集訓時間
與學期行事曆衝突為由而放棄參訓。八十六年四月原告錄取預備軍官，惟因欠缺集訓
成績，遭國防部大專預備軍官複選委員會註銷其預官資格，原告不服，向國防部提起
訴願，經國防部訴願決定將原處分撤銷，國防部大專預官複選委員會於八十七年八月
七日重為處分，同意原告取得集訓成績後補錄取預備軍官，並請原告逕向被告申請八
十八年第四梯次（寒訓），原告於八十七年八月十四日向被告洽詢八十八年度第四梯
次訓期事宜，經被告八十七年八月二十四日台（八十七）軍字第八七○九三○三一號
函復有關該梯次入營、離營時間，並請逕洽該校軍訓室辦理補訓申請，原告復以該次
寒訓期間與期末考試衝突，無法參加集訓及適逢國防部宣布停辦大專集訓為由，向被
告申請免予參加集訓，俾保留預官資格，經被告八十七年十二月二十四日台（八七）
軍字第八七一四三一八二號書函否准原告所請，核與前揭規定尚無不合。三、原告不
服，循序提起行政爭訟，起訴意旨詳如事實欄所載，要旨略稱：(一)原告以學業為重，
未能如期參訓，在學期結束後原告通知教官向大專集訓單位請求報到，協處失敗，不
應歸咎原告。(二)八十六年原告碩士班畢業後失去學生身分，不能參加大專學生集訓，
八十六年進入台大電機博士班就讀後，便向國防部申請補訓，因大專集訓與學期衝突
，無法參加，國防部又停辦大專學生集訓，故應准原告免訓等語。四、經查：(一)、原
告於大學聯考錄取國立海洋大學當年（八十年），即應參加大專學生集訓而未參加，
大學四年肄業期間並未申請參加補訓，足證其自始未依規定參加大專學生集訓甚明。
(二)、原告於八十五年四月首次申請參加補訓，又以集訓期間與研究所碩士班之學期行
事曆衝突為由而放棄參訓，嗣後八十六年四月錄取預備軍官，因欠缺大專學生集訓成
績，再於八十七年八月十四日致函被告洽詢有關寒訓訓期事項，經被告函復後，原告
又以該次寒訓期間與期末考試衝突為由而未前往補訓。然查原告如誠意要前往補訓，
在被告函復八十八年第四梯次大專學生寒訓訓期後，理應與學校教官協處先期完成期
末測驗後報到，使其寒訓能順利完成，況且八十八年第四梯次補訓學生中，亦有臺灣
大學二位同學參訓，均經承辦教官協處先期完成期末測驗後報到，原告既不參加補訓
，自然無法取得大專學生集訓成績，原告復以國防部宣布停辦大專集訓為由，向被告
申請免予參加集訓，便錄取義務役預備軍官，被告以八十七年十二月二十四日台（八
七）軍字第八七一四三一八二號函原告，略以原告申請免予參加大專集訓，礙於規定
，歉難同意，惟為保障既有權益，請儘速洽請學校軍訓室協處，並爭取八十八年度第
四梯次訓額參訓等語，於法尚無不合，原告所稱該處分認事用法違誤之詞，尚不足採
。訴願決定及再訴願決定遞予維持原處分並無違誤，原告起訴意旨經查為無理由，應
予駁回。
據上論結，本件原告之訴為無理由，爰依行政訴訟法施行法第二條、行政訴訟法第九
十八條第三項前段，判決如主文。
中    華    民    國    九十二      年      二        月    二十七      日
                    最 高 行 政 法 院  第 二 庭
                                審 判 長 法  官      陳  石  獅
                                         法  官      劉  鑫  楨
                                         法  官      彭  鳳  至
                                         法  官      高  啟  燦
                                         法  官      黃  合  文
右  正  本  證  明  與  原  本  無  異
                                         法院書記官  蘇  金  全
中    華    民    國    九十二      年      三        月      三        日


司法院資訊處製作；財團法人民間司法改革基金會備份。
